臺灣高雄地方法院刑事判決　　　　　　　　　　　　九十二年度易字第一四三號
　　公　訴　人　臺灣高雄地方法院檢察署檢察官
　　被　　　告　乙○○
右列被告因詐欺案件，經檢察官提起公訴（九十年度偵字第一四五八四號），本院判
決如左︰
    主  文
乙○○無罪。
    理  由
一、公訴意旨略以：被告乙○○與丙○○（另由本院通緝中）二人有同居關係，竟共
    同基於意圖為自己不法所有之概括犯意，自民國八十九年二月間起，由丙○○出
    面佯以其哥哥「陳順山」（虛構）家裡有事要用錢，或其朋友要作擔保或其朋友
    母親死亡要用錢為由向告訴人丁○○○陸續借款，每次新台幣（下同）四萬元至
    三十萬元不等，知情之被告則偶而代替丙○○前來取款，為免丁○○○生疑，被
    告於八十九年九月五日另簽發二百萬元本票交與丁○○○供擔保，復以交保須用
    錢為由以同方式於八十九年九月五日、八十九年十月廿日陸續向丁○○○詐得十
    萬元、五萬元，丁○○○不疑仍如數借與前後計被騙三百萬元，屆期索款無著始
    知受騙，因認被告涉犯刑法三百三十九條第一項之詐欺取財罪。
二、按犯罪事實應依證據認定之，無證據不得認定犯罪事實；又不能證明被告犯罪者
    ，應諭知無罪之判決，刑事訴訟法第一百五十四條第二項及第三百零一條第一項
    分別定有明文。次按告訴人之告訴，係以使被告受刑事訴追為目的，是其陳述是
    否與事實相符，仍應調查其他證據以資審認；又認定不利被告之事實，須依積極
    證據，苟積極證據不足為不利於被告事實之認定時，即應為有利於被告之認定，
    更不必有何有利之證據；而所謂「積極證據足以為不利被告事實之認定」，係指
    據為訴訟上證明之全盤證據資料，在客觀上已達於通常一般之人均不致於有所懷
    疑，而得確信被告確曾犯罪之程度，若未達此一程度，而有合理懷疑之存在時，
    即無從為有罪之認定，最高法院五十二年台上字第一三○○號、三十年上字第八
    一六號及七十六年台上字四九八六號分別著有判例可資參照。
三、本件公訴人認被告乙○○涉有詐欺取財罪嫌，無非以告訴人丁○○○在偵查中之
    指述、被告承認與丙○○同居之供述，以及如附表所示之本票九紙為其主要之論
據。
四、訊據被告乙○○固坦承曾與丙○○同居，並於八十九年九月五日開立如附表所示
    編號六至九號之本票四紙等事實，惟堅詞否認有何詐欺取財之犯行，辯稱：對於
    丙○○與告訴人間的金錢往來並不清楚，伊僅是幫丙○○去向告訴人拿過一、二
    次錢而已，伊並未佯以交保為由向告訴人借款，而上開本票四紙係因丙○○無法
    償還，伊始應告訴人之要求開立等語。
  (五)經查：
    (1)被告從未曾以自己的名義向告訴人借錢，僅曾幫丙○○向告訴人拿錢一、二次
      等情，業據被告迭於偵、審程序中供承甚明，核與告訴人於九十年六月十四日
      檢察事務官詢問及本院九十二年六月二十五日訊問時分別陳稱：「丙○○說他
      哥哥家裡有事要用錢，有時說他朋友要作擔保，有時候說朋友母親死亡要用錢
      ，乙○○是偶而來幫丙○○向我拿錢」、「（問：被告二人是否都向妳借款？
      ）答：都是丙○○向我借的，且大都是丙○○向我拿錢的，只是有幾次由她先
      生乙○○來拿錢」等語相符，由此足認向告訴人佯以各種理由借款之人係丙○○而非被告，斟酌現代社會多元發展，個人自我意識抬頭，親如夫妻或父母子
      女之關係者，尚無法彼此掌握對方的生活交往及金錢往來情形，自無法僅以被
      告與丙○○曾具有同居關係，即推斷被告對於丙○○向告人假借貸、真詐財之
      情事應有所認識而具有共同的犯意連絡。準此以言，基於刑事訴訟法第一百五
      十四條第一項所揭櫫「無罪推定原則」，單純就被告與丙○○具有同居關係，
      且曾幫丙○○向告訴人拿錢一事，客觀上尚無法使通常一般之人對於其就丙○○以詐術向告訴人詐得財物有所認識，均不致有所懷疑之程度，尚不足以遽為
      被告不利之事實認定。
    (2)如附表編號六至九所示之本票四紙，係因告訴人向丙○○追討無著後，轉而向
      要求被告負責，被告應告訴人之要求，始開立上開四紙本票等情，除據被告供
      承明確在卷外，亦經告訴人於本院訊問時陳稱：「我們也去找到乙○○，乙○○說他剛出獄，現在沒錢，但是他願意幫丙○○還錢，所以他就開了本票給我
      ，並不是他有另外向我借錢」等語甚詳，是上開本票四紙，既然是被告基於幫
      助丙○○還錢之意思而開立，並非用以取信告訴人以向告訴人施用詐術之用，
      自無法作為被告涉犯右揭詐欺取財犯行之認定依據。
    (3)告訴人雖曾於九十年七月九日檢察事務官詢問時，指稱：「丙○○向我借錢好
      幾次，另外，丙○○因有案件要交保，乙○○也向我借款要交保」等語，然就
      此部分，被告於本院審判期日供陳稱：「（問：何人向告訴人說交保須要錢？
      ）答：大約在八十九年間丙○○因案需要交保，她好像有從交保室打電話給告
      訴人說要借錢，也有打電話給我要我去找告訴人，之後我就與告訴人一起到法
      院來保釋丙○○，保證金好像是五萬元」、「（問：是否還有一次交保十萬元
      ？）答：沒有，就只有五萬元的這一次」等語明確，斟酌被告迭於偵、審程序
      供稱：未曾向告訴人借過錢，僅曾幫丙○○向告訴人拿錢而已，而告訴人亦曾
      到庭明確陳稱：均是丙○○向其借錢等語，已如前述，足認告訴人上開指稱「
      丙○○因有案件要交保，乙○○也向我借款要交保」應即是被告所稱八十九年
      丙○○因案交保乙事，並非丙○○及乙○○均曾以交保為由向告訴人借款，否
      則告訴人豈會事後於本院訊問時，明確表示「都是丙○○向我借的」之理，是
      公訴意旨認被告以交保須用錢為由，以同方式於八十九年九月五日、八十九年
      十月廿日陸續向丁○○○詐得十萬元、五萬元云云，容有誤會。
    (4)綜上所述，上開告訴人之指述及附表所示本票九紙均不足以證明被告有何詐欺
      取財之犯行，而公訴人亦未舉出其他積極證據以資證明被告確有右揭詐欺取財
      犯行，揆諸前揭說明，現存之證據既然不足為不利於被告事實之認定，即應為
      被告有利之認定，依法自應為其無罪之諭知。
五、被告丙○○經傳、拘未到，嗣通緝到案後另行審結。
據上論斷，應依刑事訴訟法第三百零一條第一項，判決如主文。
本案經檢察官甲○○到庭執行職務。
中      華      民      國    九十三    年      三      月    二十九    日
                                    臺灣高雄地方法院刑事第十一庭
                                        審判長法  官  徐美麗
                                              法  官  鄭詠仁
                                              法  官  高增泓
右正本證明與原本無異。
如不服本判決，應於判決送達後十日內，向本院提出上訴狀。
                                              書記官  陳威志
中    華    民    國      九十三      年      三      月     二十九     日
附表：
┌──┬─────┬────┬──────┬───────┬───────┐
│編號│發  票  日│到 期 日│票面金額（新│票  據  號  碼│備          註│
│    │          │        │台幣）      │              │（發  票  人）│
├──┼─────┼────┼──────┼───────┼───────┤
│一  │八十九年二│八十九年│一百五十二萬│二三一七○五  │陳順山        │
│    │月四日    │二月九日│六千元      │              │              │
│    │          │        │            │              │              │
├──┼─────┼────┼──────┼───────┼───────┤
│二  │八十九年二│八十九年│一百三十二萬│二三一七○七  │陳順山        │
│    │月四日    │二月八日│元          │              │              │
│    │          │        │            │              │              │
├──┼─────┼────┼──────┼───────┼───────┤
│三  │八十九年二│八十九年│六十三萬元  │二三一七○四  │陳順山        │
│    │月四日    │二月九日│            │              │              │
│    │          │        │            │              │              │
├──┼─────┼────┼──────┼───────┼───────┤
│四  │八十九年二│八十九年│二百四十萬元│二三一七○六  │陳順山        │
│    │月四日    │二月九日│            │              │              │
│    │          │        │            │              │              │
├──┼─────┼────┼──────┼───────┼───────┤
│五  │八十九年九│八十九年│二百五十萬元│八四九○七四  │丙○○        │
│    │月二十一日│十月十二│            │              │              │
│    │          │日      │            │              │              │
├──┼─────┼────┼──────┼───────┼───────┤
│六  │八十九年九│八十九年│十萬元      │八四九○六四  │乙○○        │
│    │月五日    │十月五日│            │              │              │
│    │          │        │            │              │              │
├──┼─────┼────┼──────┼───────┼───────┤
│七  │八十九年九│九十年六│一百萬元    │八四九○六（最│乙○○        │
│    │月五日    │月一日  │            │後一個號碼模糊│              │
│    │          │        │            │不清）        │              │
├──┼─────┼────┼──────┼───────┼───────┤
│八  │八十九年九│八十九年│一百萬元    │八四九○六五  │乙○○        │
│    │月五日    │十二月三│            │              │              │
│    │          │十一日  │            │              │              │
├──┼─────┼────┼──────┼───────┼───────┤
│九  │八十九年十│八十九年│五萬元      │八四九○八六  │乙○○        │
│    │月二十日  │十月二十│            │              │              │
│    │          │七日    │            │              │              │
└──┴─────┴────┴──────┴───────┴───────┘
